ACORDAO-COMPLETO-2582094

ACÓRDÃO 3559/2023 ATA 13/2023 - PRIMEIRA CÂMARA

VISTOS, relatados e discutidos esses autos de aposentadoria civil, emitidos no âmbito do Departamento de Centralização de Serviços de Inativos e Pensionistas e referentes a servidores do ex-Território Federal do Amapá,
ACORDAM os ministros do Tribunal de Contas da União, reunidos em sessão da 1ª Câmara, ante as razões expostas pelo Relator, e com fundamento nos artigos 71, inciso III, da Constituição Federal de 1988; 1º, inciso V e 39, inciso II, da Lei 8.443/1992; e 1º, inciso VIII, e 260, § 1º, do Regimento Interno, em:
9.1. considerar legais e conceder registro aos atos de aposentadoria de Edivaldo José Gomes dos Santos, Maria Elisabete de Brito Nascimento e Paulo Sérgio Mendes Pacheco; e
9.2. destacar dos presentes autos, autuando-o em processo apartado, o ato de aposentadoria de Oséas Franco da Costa (peça 5) , sobrestando sua apreciação até que o Supremo Tribunal Federal conclua os julgamentos da ADI 5.039/RO e do RE 1.162.672/SP, conforme decidido no Acórdão 1411/2021-TCU-Plenário.

Pessoal. Aposentadoria. "Quintos". Incorporação após 8/4/1998.

Primeira Câmara

ex-Território Federal do Amapá.

3. Interessados: Edivaldo José Gomes dos Santos (XXX.683.562-XX); Maria Elisabete de Brito Nascimento (XXX.906.802-XX); Oséas Franco da Costa (XXX.331.372-XX) e Paulo Sérgio Mendes Pacheco (XXX.758.202-XX).

13.1. Ministros presentes: Walton Alencar Rodrigues (Presidente), Benjamin Zymler, Jorge Oliveira (Relator) e Jhonatan de Jesus.
13.2. Ministro-Substituto presente: Weder de Oliveira.

JORGE OLIVEIRA

Adoto como parte do relatório instrução da então Secretaria de Fiscalização de Integridade de Atos e Pagamentos de Pessoal e de Benefícios Sociais (Sefip) , atual Unidade de Auditoria Especializada em Pessoal (AudPessoal) , aprovada pelo diretor daquela unidade (peças 8 e 9) :
"INTRODUÇÃO
Trata-se de atos de aposentadoria, submetidos, para fins de registro, à apreciação do Tribunal de Contas da União (TCU) , de acordo com o art. 71, inciso III, da Constituição Federal.  Os atos foram cadastrados e disponibilizados ao TCU por intermédio do Sistema e-Pessoal, na forma do art. 2º e 4º da Instrução Normativa TCU 78/2018.
Os atos desse processo pertencem às seguintes unidades:
Unidade emissora: Departamento de Centralização de Serviços de Inativos e Pensionistas.
Unidade cadastradora: Departamento de Centralização de Serviços de Inativos e Pensionistas.
Subunidade cadastradora: Divisão de Pessoal no ex-território Federal do Amapá.
EXAME TÉCNICO
Procedimentos aplicados
Os procedimentos para exame, apreciação e registro de atos de pessoal encontram-se estabelecidos na Instrução Normativa TCU 78/2018 e na Resolução TCU 206/2007. Essas normas dispõem que os atos de pessoal disponibilizados por meio do e-Pessoal devem ser submetidos previamente a críticas automatizadas, com base em parâmetros predefinidos.
As críticas das informações cadastradas na etapa de coleta do ato foram elaboradas e validadas levando-se em conta as peculiaridades de cada ato. Os itens verificados nessa etapa são inerentes a dados cadastrais, fundamentos legais, mapa de tempo, ficha financeira, assim como eventuais ocorrências de acumulação. Trata-se de verificações abrangentes, minuciosas e precisas e sem a necessidade de ação humana e, portanto, menos suscetível a falhas. As críticas aplicadas estão discriminadas no sistema, no Menu e-Pessoal, opção 'Crítica', que podem ser acessadas mediante concessão de perfil específico a servidores do TCU responsáveis pela análise.
Além das críticas automatizadas, há verificação humana adicional no caso de haver alertas do sistema ou informações não formatadas, como esclarecimentos do gestor ou do controle interno.  
As críticas também consideram os registros do Sistema Integrado de Administração de Recursos Humanos (Siape) . O Siape disponibiliza informações atualizadas sobre as parcelas que integram os proventos, diferentemente, portanto, do e-Pessoal, que informa as parcelas no momento do registro do ato. 
Essa confrontação com o Siape fornece uma visão atual e verdadeira da situação, o que permite descaracterizar irregularidades e inconsistências que, embora constantes do e-Pessoal, já foram corrigidas.
As verificações detectadas nos atos encontram-se discriminadas na aba de pendências de cada ato no sistema e-Pessoal, bem como nos espelhos dos atos contemplados por esta instrução.
Exame das Constatações
Ato: 56647/2022 - Inicial - Interessado (a) : PAULO SERGIO MENDES PACHECO - CPF: XXX.758.202-XX
Parecer do Controle Interno: considerar o ato legal.
Por intermédio de análises realizadas por esta Unidade Técnica no presente ato, não se constatou irregularidade que obste a chancela pela legalidade.
Encaminhamento do ato: 
Considerar LEGAL e conceder registro do ato de PAULO SERGIO MENDES PACHECO.  
Ato: 76192/2022 - Inicial - Interessado (a) : MARIA ELISABETE DE BRITO NASCIMENTO - CPF: XXX.906.802-XX
Parecer do Controle Interno: considerar o ato legal.
Por intermédio de análises realizadas por esta Unidade Técnica no presente ato, não se constatou irregularidade que obste a chancela pela legalidade.
Encaminhamento do ato: 
Considerar LEGAL e conceder registro do ato de MARIA ELISABETE DE BRITO NASCIMENTO.  
Ato: 90335/2022 - Inicial - Interessado (a) : OSEAS FRANCO DA COSTA - CPF: XXX.331.372-XX
Parecer do Controle Interno: considerar o ato legal.
Por intermédio de análises realizadas por esta Unidade Técnica no presente ato, não se constatou irregularidade que obste a chancela pela legalidade.
Encaminhamento do ato: 
Considerar LEGAL e conceder registro do ato de OSEAS FRANCO DA COSTA.  
Ato: 93940/2022 - Inicial - Interessado (a) : EDIVALDO JOSE GOMES DOS SANTOS - CPF: XXX.683.562-XX
Parecer do Controle Interno: considerar o ato legal.
Por intermédio de análises realizadas por esta Unidade Técnica no presente ato, não se constatou irregularidade que obste a chancela pela legalidade.
Encaminhamento do ato: 
Considerar LEGAL e conceder registro do ato de EDIVALDO JOSE GOMES DOS SANTOS.  
CONCLUSÃO
A abrangência e a profundidade das verificações levadas a efeito fundamentam convicção de que os atos 93940/2022, 56647/2022, 90335/2022 e 76192/2022 podem ser apreciados pela legalidade, em razão de não terem sido encontradas irregularidades nos atos, de acordo com o item Exame das Constatações desta instrução.
PROPOSTA DE ENCAMINHAMENTO
Ante o exposto, com fundamento no art. 71, inciso III, da Constituição Federal, no art. 1º, inciso V, e art. 39, incisos I e II, da Lei 8.443/1992, no art. 260 do Regimento Interno do Tribunal de Contas da União, propõe-se: 
Considerar LEGAIS e conceder o registro dos atos de Aposentadoria 93940/2022 - Inicial, 56647/2022 - Inicial, 90335/2022 - Inicial e 76192/2022 - Inicial de EDIVALDO JOSE GOMES DOS SANTOS, PAULO SERGIO MENDES PACHECO, OSEAS FRANCO DA COSTA e MARIA ELISABETE DE BRITO NASCIMENTO, respectivamente, do quadro de pessoal do órgão/entidade Departamento de Centralização de Serviços de Inativos e Pensionistas."
2.	O Ministério Público junto ao TCU, nestes autos representado pela Procuradora-Geral Cristina Machado da Costa e Silva, emitiu parecer parcialmente divergente da proposta da unidade técnica (peça 10) :
	"Versam os autos sobre processo consolidado com atos de aposentadoria expedidos pelo Departamento de Centralização de Serviços de Inativos e Pensionistas.
2.	A Secretaria de Fiscalização de Integridade de Atos e Pagamentos de Pessoal e de Benefícios Sociais (Sefip) - opina pela legalidade e registro das concessões, por meio dos pareceres uniformes de peças 8 e 9.
3.	O inativo Oseas Franco da Costa pertence à carreira policial e se aposentou voluntariamente com fundamento na Lei Complementar 51/1985, com proventos integrais e paridade com os servidores da ativa (formulário de peça 5) .
4.	O Supremo Tribunal Federal, por meio do julgamento da Ação Direta de Inconstitucionalidade - ADIn - 5.039/RO, impugnou lei estadual que conferiu paridade a aposentadoria especial de policial sem previsão expressa nas Emendas Constitucionais 41/2003 e 47/2005, o que, em tese, também atingiria a Lei Complementar 51/1985. Reproduzimos a ementa do referido julgado:
'DIREITO CONSTITUCIONAL E PREVIDENCIÁRIO. AÇÃO DIRETA DE INCONSTITUCIONALIDADE. LEI COMPLEMENTAR ESTADUAL QUE REGULAMENTA A APOSENTADORIA ESPECIAL DOS POLICIAIS CIVIS. VIOLAÇÃO AOS ARTIGOS 24, XII; 40, §§ 1º, I, 2º, 4º, II, E 8º, DA CONSTITUIÇÃO FEDERAL. 
1. Os Estados e os Municípios podem, no exercício da competência legislativa conferida pela Constituição Federal, elaborar leis que regulamentem a aposentadoria dos seus servidores, desde que não desbordem do conteúdo do art. 40, da CRFB e, especificamente no tocante aos policiais civis, atentem à Lei Complementar 51/85, norma geral editada pela União e recepcionada pela Constituição Federal, conforme precedentes do STF. 
2. O STF tem firme entendimento no sentido de que os policiais civis não possuem o mesmo regime jurídico, inclusive no que toca às aposentadorias, daquele a que pertencem os militares, vinculando-se ao regime próprio de previdência social dos servidores públicos do ente federativo ao qual pertencem. 
3. O STF possui jurisprudência sedimentada no sentido de que a impugnação genérica e abstrata de uma norma impede o conhecimento da ação direta de inconstitucionalidade, pois o princípio da causa de pedir aberta não dispensa o ônus de fundamentação mínima sobre a contrariedade a determinadas regras ou princípios constitucionais, razão pela qual não se conhece da presente ação quanto ao § 3º do art. 91-A da Lei Complementar 432/2008. 
4. O § 12 do art. 45 e os §§ 1º, 5º e 6º do art. 91-A, da Lei Complementar do Estado de Rondônia 432/2008, na redação dada pela Lei Complementar 672/2012, ao reconhecerem aos policiais civis o direito à aposentadoria com paridade e integralidade, sem observar regras de transição quanto à data de ingresso no serviço público, nos termos das Emendas Constitucionais 41/2003 e 47/2005, violam os §§ 3º e 8º do artigo 40 da Constituição Federal. 
5. A remuneração do cargo efetivo no qual se der a aposentadoria é o limite para a fixação do valor dos proventos, nos termos do que dispõe o § 2º do art. 40 da Constituição Federal. Assim, o § 4º do art. 91-A da Lei Complementar 432/2008, ao estabelecer, por analogia às polícias militares, aposentadorias aos policiais civis em valor correspondente à remuneração ou subsídio integral da classe imediatamente superior ou à remuneração normal acrescida de 20% (vinte por cento) , é incompatível com o Texto Constitucional. 
6. Ação direta de inconstitucionalidade conhecida em parte e, na parte conhecida, provida'.
 (ADI 5039, Relator (a) : EDSON FACHIN, Tribunal Pleno, julgado em 11/11/2020, PROCESSO ELETRÔNICO DJe-035 DIVULG 24-02-2021 PUBLIC 25-02-2021) .
5.	A mesma questão será apreciada pela Corte Constitucional nos autos do Recurso Extraordinário 1.162.672/SP, o qual também aguarda julgamento.
6.	Ante o que foi deliberado pelo Supremo Tribunal Federal, o Plenário do Tribunal de Contas da União, por intermédio do Acórdão 1.411/2021, decidiu:
'9.1. sobrestar a apreciação do presente processo, até que o Supremo Tribunal Federal conclua os julgamentos da ADI 5.039/RO e do RE 1.162.672/SP, determinando-se à Sefip que acompanhe o andamento de ambos os processos;
9.2. determinar à Sefip que sobreste a análise de todos os atos de aposentadoria emitidos em favor de integrantes da carreira policial e que se encontram submetidos à apreciação deste Tribunal, assim como as pensões deles decorrentes, até que haja o desfecho definitivo do presente processo;
9.3. diante da manutenção do quadro decisório no âmbito do Supremo Tribunal Federal, autorizar o relator do presente processo, de ofício ou a pedido de qualquer Ministro, a dar prosseguimento ao feito, haja vista que, à luz do entendimento recentemente adotado nos autos do RE 636.553, o sobrestamento do processo de forma indefinida poderá ensejar o registro tácito dos atos de concessão encaminhados a este Tribunal, assim como a impossibilidade de se lhes promover a revisão de ofício; e
9.4. encaminhar cópia do inteiro teor da presente deliberação ao relator do RE 1.162.672/SP, Ministro Dias Toffoli, ao órgão jurisdicionado, ao Ministério da Justiça e Segurança Pública, à Secretaria Especial de Previdência e Trabalho do Ministério da Economia e à Advocacia-Geral da União'.
7.	Entendemos que o ato de peça 5 deverá ter a apreciação sobrestada até o julgamento definitivo da ADI 5.039/RO e do RE 1.162.672/SP, ambos a cargo do Supremo Tribunal Federal.
8.	Em relação aos demais atos, por tratarem de ex-servidores não abrangidos pela Lei Complementar 51/1985 e por não havermos identificado nenhuma irregularidade, acompanhamos a proposta de legalidade e registro das concessões.
9.	Por todo o exposto, com as vênias de estilo por discordar parcialmente da proposta trazida pela Sefip às peças 8 e 9, esta representante do Ministério Público de Contas propõe ao Tribunal:
	9.1. que determine o sobrestamento da apreciação do ato de aposentadoria de Oseas Franco da Costa (peça 5) até a apreciação de mérito da ADI 5.039/RO e do RE 1.162.672/SP, ambos em análise pelo Supremo Tribunal Federal, conforme procedimento fixado pelo Acórdão 1411/2021-TCU-Plenário; e
	9.2. a legalidade e registro das demais concessões constantes dos presentes autos."
	É o relatório.

não há.

Procuradora-Geral Cristina Machado da Costa e Silva.

APOSENTADORIA. CONJUNTO DE ATOS SUBMETIDOS À APRECIAÇÃO. UM DOS ATOS REFERENTES À CARREIRA POLICIAL. FUNDAMENTO NA LEI COMPLEMENTAR 51/1985. PARIDADE. SOBRESTAMENTO DA APRECIAÇÃO DESSE ATO ATÉ O JULGAMENTO PELO STF DA ADIN 5.039/RO E DO RE 1.162.672/SP. LEGALIDADE DOS DEMAIS ATOS.

APOSENTADORIA (APOS)

Unidade de Auditoria Especializada em Pessoal (AudPessoal).

Em exame quatro atos de aposentadoria civil submetidos a registro pelo Departamento de Centralização de Serviços de Inativos e Pensionistas, referentes a servidores do ex-território Federal do Amapá (peças 3-6) .
2.	A Sefip concluiu pela legalidade de todos os atos. Já o MPTCU observou que o inativo Oséas Franco da Costa, pertencente à carreira policial civil, foi aposentado com fundamento na Lei Complementar 51/1985, com integralidade e paridade, e que, ao apreciar o processo TC Processo 023.224/2020-7, que trata de atos de aposentadoria de ex-policiais rodoviários federais com fundamento na LC 51/1985, o Plenário deste Tribunal, entre outras deliberações, determinou à Sefip que sobrestasse a análise de todos os atos de aposentadoria e pensões de integrantes da carreira policial até que haja o desfecho definitivo do referido processo (Acórdão 1.411/2021, Relator: Ministro Benjamin Zymler) .
3.	Considerando que ainda não houve o desfecho do referido processo, o Ministério Público opinou pelo sobrestamento do ato em nome de Oséas Franco da Costa (peça 5) . Propôs, ainda, a legalidade dos demais atos.
4.	Acompanho, por seus fundamentos, o posicionamento do MPTCU. 
5.	Esta Corte tem decidido sobrestar os atos em situação análoga ao de peça 5 desde a prolação do mencionado Acórdão 1411/2021-TCU-Plenário. Sendo assim, entendo que o ato de aposentadoria de Oséas Franco da Costa deve ter a apreciação sobrestada até o julgamento definitivo pelo STF da ADI 5.039/RO e do RE 1.162.672/SP.
6.	Os demais atos podem ser julgados legais e receber o registro correspondente, conforme os pareceres uniformes.
	Ante o exposto, VOTO no sentido de que o Tribunal adote o acórdão que ora submeto à apreciação deste Colegiado.
TCU, Sala das Sessões, em 9 de maio de 2023.
JORGE OLIVEIRA 
Relator